【裁判字號】    92,上訴,946
【裁判日期】    921225
【裁判案由】    毒品危害防制條例
【裁判全文】
臺灣高等法院刑事判決                            九十二年度上訴字第九四六號
    上  訴  人  臺灣臺北地方法院檢察署檢察官
    被      告  甲○○
右上訴人因被告犯毒品危害防制條例案件，不服臺灣臺北地方法院九十一年度訴字第
一０三二號，中華民國九十二年二月二十七日第一審判決（起訴案號：臺灣臺北地方
法院檢察署九十一年度偵字第三一一四號），提起上訴，本院判決如左：
    主  文
原判決撤銷。
甲○○幫助施用第二級毒品（ＭＤＭＡ），處有期徒刑參月，如易科罰金以參佰元折
算壹日，緩刑貳年；緩刑期內交付保護管束。
扣案之第二級毒品ＭＤＭＡ半顆（零點壹玖公克）及大麻貳支均沒收銷燬之。
    事  實
一、甲○○明知ＭＤＭＡ為毒品危害防制條例第二條第二項第二款所列之第二級毒品
    ，不得非法施用及轉讓，其於民國九十一年二月十四日晚間八時許在臺北市○○
    路○段某處向真實姓名、年籍不詳綽號「小思」之成年女子，以ＭＤＭＡ（俗稱
    搖頭丸）每顆新台幣（下同）二百五十元之價格，購買ＭＤＭＡ五顆以備自己及
    友人共同施用；隨後於九十一年二月十五日上午六時起至上午十時三十分間（檢
    察官聲請簡易判決處刑書誤載為下午）在臺北市○○○路○段三號二樓錢櫃ＫＴ
    Ｖ二０一室包廂內與朋友聚會唱歌，竟基於幫助他人施用第二級毒品ＭＤＭＡ之
    犯意（聲請簡易判決處刑書誤載為安非他命），於抵達上開包廂時，自己未及施
    用時，即將其所價購前開第二級毒品ＭＤＭＡ放置於包廂內桌上，任憑他人施用
    ；再上洗手間。同至前揭錢櫃ＫＴＶ二０一室包廂內唱歌之友人楊怡芬、孫繼孟
    及陳培芳等人見狀，即逕自取用桌上放置之ＭＤＭＡ（即搖頭丸），楊怡芬施用
    一顆、孫繼孟半顆、陳培芳一顆（三人均經觀察、勒戒後不起訴處分）；嗣於同
    （十五）日上午十時三十分許，為警在上址查獲，並扣得甲○○所有剩餘之第二
    級毒品ＭＤＭＡ半顆（重零點壹玖公克）。
二、案經臺北市政府警察局少年隊移送臺灣臺北地方法院檢察署檢察官偵查起訴。
    理  由
壹、本件公訴人起訴被告甲○○之犯罪事實，係指被告甲○○「基於幫助施用安非他
    命之故意」，購買ＭＤＭＡ及大麻後，於九十一年二月十五日下午六時起至晚間
    十時三十分間，「轉交」與友人孫繼孟等四人施用（詳起訴書犯罪事實欄），於
    證據並所犯法條欄則謂被告所為係犯毒品危害防制條例第十條第二項之幫助施用
    第二級毒品罪及第八條第二項之轉讓毒品罪（詳起訴書第二頁），因本件並無安
    非他命，公訴人所指被告幫助施用第二級毒品，應係指幫助施用ＭＤＭＡ及大麻
    之意；起訴書所稱幫助施用安非他命，應係筆誤，合先敘明。又本件起訴事實未
    載明被告轉讓之毒品為何物，依起訴事實所載，其起訴範圍應係指被告基於幫助
    施用ＭＤＭＡ及大麻之意思，同時購入第二級毒品ＭＤＭＡ及大麻，再同時轉讓
    他人，供他人施用ＭＤＭＡ及大麻，應甚明確，併予敘明。又依起訴事實欄之敘
    述內容，公訴人應係認被告轉讓第二級毒品ＭＤＭＡ及大麻與友人之目的，在於
    幫助友人施用，故轉讓與幫助施用之間，顯有方法結果之牽連關係，應甚明確。
    詎公訴人竟於起訴書論罪法條欄謂被告所犯幫助施用第二級毒品及轉讓第二級毒
    品二罪間，犯意各別，行為互殊，應分論併罰云云，顯與起訴書事實欄所載不合
    ，本院自不受公訴人論罪法條之拘束。本件起訴事實範圍及犯罪行為間之關係，
    自應以起訴之事實欄為準，因認公訴人起訴之真正意旨係主張被告為幫助施用之
    目的而轉讓毒品，幫助施用行為與轉讓行為間有方法結果之牽連關係，合先敘明
    。
貳、幫助施用第二級毒品（ＭＤＭＡ）有罪部分：
  一、訊據被告甲○○於第一次偵查中供稱：上開ＭＤＭＡ（即搖頭丸）是其本人向
      一位認識的人拿來與其同行之友人一起施用（偵查卷第三一頁）；嗣於第二次
      偵查中復供稱：「（問：是否有賣ＭＤＭＡ、大麻；與楊怡芬等人有無恩怨？
      ）沒有賣毒品，與他們也無恩怨，大家都是朋友，當日是約唱歌，我知他們也
      有在用（ＭＤＭＡ），我一進去就將ＭＤＭＡ放在桌上，就去洗手間，他們有
      拿錢給我但我不收，因我原本是自己要用，但他們覺得拿了我的東西，就要付
      錢給我。」各等語在卷（偵查卷第三一頁、第三六頁背面）；由此可見，被告
      甲○○既已知悉其同行之友人楊怡芬、孫繼孟及陳培芳等人有在施用第二級毒
      品ＭＤＭＡ，而被告於進入前開錢櫃ＫＴＶ二０一室包廂後，又將其身上所攜
      帶自行施用之毒品ＭＤＭＡ五顆放置於前開包廂桌上任同行友人取用，隨後即
      前往洗手間等情，就被告將前開所攜帶之毒品ＭＤＭＡ放置於上揭包廂桌上一
      節，顯然有幫助其同行友人楊怡芬、孫繼孟及陳培芳等人施用第二級毒品ＭＤ
      ＭＡ之犯意至明。
  二、又被告甲○○原審調查、審理與本院審理時均供稱，當時其本人將前開購得之
      第二級毒品ＭＤＭＡ放置於包廂桌上，係由同行之友人楊怡芬、孫繼孟及陳培
      芳等人自行將該ＭＤＭＡ（即搖頭丸）拿去取用；「（我）有發現他們（指楊
      怡芬等人）有吃，我也沒有講什麼。」各等情在卷（原審卷第四六頁至第四七
      頁；第七六頁至第七七頁、第七九頁；本院卷第七六頁至第七七頁；第八○頁
      ）。由此可知被告甲○○將前揭ＭＤＭＡ毒品放置於前開包廂桌上，任由其同
      行之友人楊怡芬、孫繼孟及陳培芳等人取用，客觀上顯有幫助他人施用第二級
      毒品ＭＤＭＡ之行為至明。
  三、證人孫繼孟於警詢中證稱：「（問：你在錢櫃第二０一包廂唱歌有否吸食大麻
      煙或搖頭丸、Ｋ他命等毒品？）我只有服用搖頭丸半顆，、、、，其他我沒有
      吸食大麻，亦沒有吸食Ｋ他命」，繼於偵查中證稱：「（問：事前是否知黃「
      覺姝」有在賣ＭＤＭＡ或大麻？）沒有，黃（覺姝）並沒有賣ＭＤＭＡ，當日
      黃（覺姝）一到ＫＴＶ就將ＭＤＭＡ放在桌上，我們就拿來用，我們認為拿了
      別人的東西要付錢，我們拿錢給她（甲○○），她（甲○○）不收，並也未說
      明代價，價格多少」，「（問：你在錢櫃第二０一包廂唱歌有否吸食大麻煙或
      搖頭丸、Ｋ他命等毒品？）我只有服用搖頭丸半顆，、、、，其他我沒有吸食
      大麻，亦沒有吸食Ｋ他命」各等語在卷（偵查卷第三十七頁正面、第十三頁背
      面）；嗣於原審調查時亦證稱：「（問：被查獲當日你有沒有用過大麻或ＭＤ
      ＭＡ？）我有施用ＭＤＭＡ，但沒有使用大麻。」，「（問：ＭＤＭＡ從何而
      來？）我一個人進去錢櫃ＫＴＶ時就有看到楊怡芬、甲○○有在場，有看到他
      們吃搖頭丸，桌上有搖頭丸，我也吃了半顆」等語在卷（原審卷第三九頁至第
      四○頁）。證人楊怡芬於警詢中證稱：「（問：你今「十五」日所吸食之搖頭
      丸係何人所有？）甲○○所有。」（偵查卷第一二頁）；嗣於原審調查時亦證
      稱：「（問：當天你施用什麼？）我施用ＭＤＭＡ。」，「（問：ＭＤＭＡ及
      大麻何人所有？）我進去時，ＭＤＭＡ及大麻就在桌上了，我知道ＭＤＭＡ及
      大麻都是甲○○的。」，「（問：施用大麻及ＭＤＭＡ是甲○○直接提供給你
      們或是放在桌上？）我進去時就ＭＤＭＡ及大麻就放在桌上，我沒有問甲○○
      就直接拿來吃，我進入時被告不在包廂內，但我有看到毒品（ＭＤＭＡ）放在
      桌上，我與被告是先到現場，我請被告先到包廂點歌，我在樓下等人，後來孫
      繼孟說他快到了，他（孫繼孟）還沒到之前我就先上去了，上去時我就沒有看
      到被告，只有看到桌上有七星牌香菸，我就先抽香菸，然後看到ＭＤＭＡ，我
      看沒有人就先吃一顆ＭＤＭＡ，後來孫繼孟進來，我跳舞跳到一半才注意到被
      告有進來」，「（問：被告之前是否有提供ＭＤＭＡ及大麻施用過？）沒有，
      我與被告只是認識一年的朋友」等語在卷（原審卷第四十一頁）。證人陳培芳
      於警詢中證稱：「我有吃搖頭丸半顆。」（偵查卷第一七頁背面）；嗣於原審
      調查時亦證稱：「（問：當天你用什麼？）我施用ＭＤＭＡ。」，「（問：你
      有施用ＭＤＭＡ、大麻？）我有施用ＭＤＭＡ，但沒有施用大麻，那天我很難
      過，因為我與朋友吵架，進去後十分鐘就吃了半顆ＭＤＭＡ，、、。」等語（
      原審卷第四一頁、第四五頁）。又證人孫繼孟、楊怡芬及陳培芳三人於經警查
      獲採尿檢驗結果，渠等三人尿液均含有ＭＤＭＡ陽性反應各等情，有台北市立
      療養院煙毒尿液檢驗報告書各一紙在卷足憑（原審卷第一五頁、一九頁、二三
      頁）；又楊怡芬、孫繼孟、陳培芳三人經原審法院裁定送觀察、勒戒後，業經
      臺灣臺北地方法院檢察署檢察官處分不起訴，分別有該署九十一年度毒偵字第
      二三二號、九十一年度毒偵字第二三三號、九十一年度毒偵字第二三四號不起
      訴處分書各一紙在卷可稽（原審卷第六七頁至第六八頁、第七二頁）；由此可
      知，楊怡芬、孫繼孟、陳培芳三人確有施用前開第二級毒品ＭＤＭＡ等情無訛
      。
  四、此外，被告甲○○經警查扣前揭疑似ＭＤＭＡ黃色藥錠半顆（重零點一九公克
      ），經檢驗結果檢出ＭＤＡ、ＭＤＭＡ成分，此有臺北市政府警察局九十一年
      三月二十五日北市鑑毒字第八六號鑑驗通知書一紙在卷可證（偵查卷第四一頁
      ）；可見本件事證明確，被告犯行，應堪認定。
  五、按ＭＤＭＡ屬於毒品危害防制條例第二條第二項第二款之第二級毒品，依毒品
      危害防制條例第八條第二項、第十條第二項、第十一條第二項等規定，不得非
      法轉讓、施用或持有之；被告甲○○以幫助他人施用第二級毒品ＭＤＭＡ之犯
      意而提供ＭＤＭＡ，使其同行之友人楊怡芬、孫繼孟、陳培芳三人施用前開Ｍ
      ＤＭＡ；核被告所為，係犯毒品危害防制條例第十條第二項之幫助施用第二級
      毒品罪；被告持有前開第二級毒品ＭＤＭＡ之低度行為應為幫助施用之高度行
      為所吸收，不另論罪。被告以一幫助行為使前揭楊怡芬、孫繼孟、陳培芳三人
      施用前開第二級毒品ＭＤＭＡ，係一幫助行為觸犯同一罪名，應論以同種之想
      像競合犯，被告幫助他人犯罪為從犯，爰依正犯之刑減輕之。又公訴人起訴書
      漏未起訴被告幫助友人楊怡芬施用前開第二級毒品ＭＤＭＡ之犯行部分，因此
      部分與前揭已起訴判決有罪部分，有想像競合犯之裁判上一罪關係，為起訴效
      力所及，本院自得一併審理。至公訴人起訴書另認被告同時亦有幫助友人蔡錦
      文、陳以澤二人施用前開第二級毒品ＭＤＭＡ之犯行云云；惟此為被告甲○○
      所堅決否認；再者，證人蔡錦文、陳以澤二人為警查獲時經採取渠等二人之尿
      液經送檢驗結果，均呈ＭＤＭＡ之陰性反應，此有台北市立療養院煙毒尿液檢
      驗報告書各一紙在卷可憑（原審卷第二一頁、第二五頁）；由此可見，尚不能
      證明被告有幫助前揭蔡錦文、陳以澤二人施用前開第二級毒品ＭＤＭＡ之犯行
      至明；此部分因與前開判決有罪之幫助施用ＭＤＭＡ部分，有裁判上一罪關係
      ，爰不另無罪之諭知。又公訴人所指被告同時提供大麻供友人施用部分，因查
      無實據，無法證明友人楊怡芬等人亦有施用大麻之行為，自不能認定被告有幫
      助他人施用大麻之犯行，惟公訴人認被告係同時提供大麻及ＭＤＭＡ幫助他人
      施用，已如前述；則提供大麻幫助施用與提供ＭＤＭＡ幫助施用之行為事實，
      具有社會事實之客觀單一性，本院自不另就被告提供大麻幫助施用部分，為被
      告無罪之諭知，附此敘明。
參、其他被訴轉讓第二級毒品ＭＤＭＡ及大麻，不另為無罪諭知部分：
  一、公訴意旨另以：被告甲○○於前揭時、地為幫助施用之目的，另有轉讓第二級
      毒品ＭＤＭＡ及大麻予孫繼孟、蔡錦文、陳以澤、陳培芳等人施用，因認被告
      另涉有毒品危害防制條例第八條第二項之轉讓第二級毒品罪嫌云云。
  二、經查：被告幫助他人施用第二級毒品ＭＤＭＡ之方式，係單純將ＭＤＭＡ放置
      於桌上，任由他人取用，核並未有積極轉讓ＭＤＭＡ所有權並交付之轉讓構成
      要件行為，應甚明確，則被告所為尚不構成轉讓ＭＤＭＡ及大麻之犯行，本應
      為被告無罪之諭知，惟公訴人起訴事實欄認被告係基於幫助施用第二級毒品之
      目的而轉交第二級毒品予友人施用，轉讓與幫助施用行為間，顯有方法結果之
      牽連關係，已見前述；本院就此被告被訴轉讓第二級毒品部份，自不另為被告
      無罪之諭知，併此敘明。
肆、對於檢察官上訴與原審判決之判斷：原審對於被告予以論罪科刑，固非無見。
  一、惟查：（一）、本件被告甲○○係將ＭＤＭＡ放置於包廂桌上，任由友人楊怡
      芬、孫繼孟、陳培芳三人取用，核係犯幫助施用第二級毒品罪行，並無轉讓犯
      行。原審未查，誤認被告係連續轉讓第二級毒品ＭＤＭＡ，而予論罪科刑，其
      認事用法均有違誤。（二）、公訴人起訴書所指被告甲○○另犯有轉讓與幫助
      施用第二級毒品大麻罪犯行部分，原審漏未論斷被告有無轉讓大麻部分之起訴
      事實，亦未就已起訴之幫助施用ＭＤＭＡ部分為論斷，均有漏未裁判之違法。
      又就被告被訴幫助施用大麻部分，原審雖認定無證據證明被告有幫助施用大麻
      犯行，惟疏未注意公訴意旨係指被告同時提供大麻及ＭＤＭＡ，該二者具有社
      會事實之單一性，應不另為被告無罪之諭知，原審未查，竟另行諭知被告幫助
      施用第二級毒品大麻部分為無罪，顯有違誤。
  二、檢察官提起上訴，略以：（一）、本件原判決當事人欄被告之姓名記載為黃覺
      「姝」，惟主文、事實及理由等欄之被告姓名均記載為黃覺「妹」，是原審事
      實調查及判決之對象究竟係為黃覺「姝」、黃覺「妹」或另有其人並不明確。
      （二）、原審未將被告甲○○、楊怡芬、孫繼孟、蔡錦文、陳以澤、陳培芳、
      黃子薇等人，於獲案之日所採集尿液再送複驗，究明被告甲○○等人當日有無
      施用第二級毒品大麻，致檢驗機構無檢驗第二級毒品大麻部分之驗尿報告，原
      審遽然諭知被告無罪，顯有審判中應調查之證據未予調查之違法云云。經查：
      （一）、本件被告姓名確為黃覺「姝」，而非黃覺「妹」，業經本院查明；原
      判決主文、事實及理由等欄之被告姓名均記載為黃覺「妹」，應係誤載所致，
      且原判決於判決後亦已裁定更正為甲○○，此有原審裁定一紙在卷足憑（本院
      卷第七頁）。（二）、被告甲○○與證人孫繼孟、蔡錦文、陳培芳等人之尿
      液業已於九十一年六月二十六日銷燬，此有灣臺北地方法院檢察署，九十二年
      七月二十二日函，附贓證物品登記簿影本一紙在卷足憑（本院卷第四六頁至第
      四七頁），故檢察官上訴指摘原審未將甲○○與證人孫繼孟、蔡錦文、陳培芳
      等人之尿液再送複驗云云，事實上被告甲○○所犯本件毒品案件經檢察官聲請
      本件被告簡易判決處刑後，係於九十一年七月十二日移送原審法院辦理，此有
      灣臺北地方法院檢察署函文在卷可稽（見灣臺北地方法院九十一年度簡字第二
      一八九號被告甲○○毒品危害防制條例案件刑事卷宗第一頁）；足見本案移送
      原審法院前，被告及證人等之尿液早已銷燬，原審事實上已無從將尿液再送複
      驗。再者，關於證人楊怡芬之尿液經本院送請法務部調查局複驗結果，亦呈大
      麻陰性反應，此有前開法務部調查局檢驗通知書一紙在卷可證（本院卷第四九
      頁），檢察官前揭上訴理由，均不足取，惟原判決既有前開可議與不當之處，
      自屬無可維持，應由本院將原判決撤銷，另為適法之諭知。爰審酌被告犯罪動
      機僅係單純幫助他人施用第二級毒品ＭＤＭＡ和其幫助施用毒品數量非鉅與幫
      助施用人數係其友人三人及其幫助他人施用毒品，危害他人身心健康，破壞社
      會善良風俗，因念其犯罪情節尚非嚴重，且於犯後已有悔意，態度良好等一切
      情狀，改判處如主文第二項所示之刑為有期徒刑參月，並諭知易科罰金之折算
      標準，以示懲儆。又查被告前未曾受有期徒刑以上刑之宣告，有本院被告全國
      前案紀錄表與臺灣高等法院檢察署刑案紀錄簡覆表各一紙在卷可稽；辜念被告
      年輕識淺，因好玩樂致罹典章，其經此偵審程序，當知所警惕，信無再犯之虞
      ，本院認所宣告之刑以暫不執行為適當，爰併諭知緩刑二年，以勵自新。惟為
      促使被告確實記取教訓，並提供其必要之身心協助、輔導及督促，促令其有正
      確之法律觀念，爰併宣告於緩刑期內交付保護管束，俾由地方法院檢察署之觀
      護人予以適當之督促，以發揮附條件緩刑制度之立意及避免短期自由刑執行衍
      生之不當效果。
  三、沒收銷燬：至前開扣案之第二級毒品ＭＤＭＡ半顆（重零點一九公克），為被
      告所有幫助施用毒品犯行所剩餘之物；扣案之大麻二支為被告所有，且為第二
      級毒品，均應依毒品危害防制條例第十八條第一項前段之規定，不論屬於犯人
      與否，併予宣告沒收銷燬之。
據上論斷，應依刑事訴訟法第三百六十九條第一項前段、第三百六十四條、第二百九
十九條第一項前段、毒品危害防制條例第十條第二項，刑法第十一條前段、第三十條
、第五十五條、第四十一條第一項前段、第七十四條第一款、第九十三條第一項，罰
金罰鍰提高標準條例第二條，判決如主文。
本案經檢察官劉家芳到庭執行職務。
中      華      民      國    九十二    年     十二     月    二十五    日
                              臺灣高等法院刑事第二十三庭
                                  審判長法  官  黃  瑞  華
                                        法  官  宋      祺
                                        法  官  陳  坤  地
右正本證明與原本無異。
其餘被訴轉讓第二及毒品部分如不服本判決應於收受送達後十日內向本院提出上訴書狀，其未敘述上訴之理由
者並得於提起上訴後十日內向本院補提理由書（均須按他造當事人之人數附繕本）。
幫助施用第二級毒品部分不得上訴。
                                        書記官  陳  建  邦
中      華      民      國    九十三    年      十      月     十一     日
附錄：本案論罪科刑法條全文
毒品危害防制條例第十條
施用第一級毒品者，處六月以上五年以下有期徒刑。
施用第二級毒品者，處三年以下有期徒刑。


司法院資訊處製作；財團法人民間司法改革基金會備份。
